【裁判字號】    93,重上更(四),133
【裁判日期】    950518
【裁判案由】    誣告
【裁判全文】
臺灣高等法院臺中分院刑事判決   93年度重上更(四)字第133號
上  訴  人  臺灣台中地方法院檢察署檢察官
上  訴  人
即  被  告  甲○○
上列上訴人因被告誣告案件，不服臺灣臺中地方法院83年度訴字
第2220號中華民國83年9月16 日第一審判決（起訴案號：臺灣臺
中地方法院檢察署83年度偵字第2459號），提起上訴，經判決後
由最高法院第四次發回更審，本院判決如下：
    主  文
原判決撤銷。
甲○○無罪。
    理  由
一、公訴意旨略以：甲○○係台灣高等法院台中分院（以下簡稱
    台中高分院）人事室主任（註：現已退休），因與該院庭長
    丙○○（註：現已退休）不睦，而於民國（下同）八十一年
    十二月二十一日書寫陳情狀檢附有關丙○○之職員資料表、
    司法行政部所屬履歷表附頁、簡要自述表（以上均影本）等
    人事資料向監察院檢舉丙○○偽造虛報學歷及出生年月日等
    情，其明知丙○○於七十四年間告發莊彭年貪污案，八十年
    間告發蕭仁正（蕭某曾申告檢察官、法官多次）誣告案均事
    出有因而非誣告，竟意圖使丙○○受懲戒處分，而在其陳情
    狀內虛構事實，稱丙○○「整天不務正業，言行更為粗暴，
    自認身份特殊不要錢（現在特嗅不要而矣），什麼都不怕，
    我行我素，開庭罵百姓、開會罵好人和長官，到處尋索小道
    消息，常常亂控濫告，造成事端，挑撥同仁控長官，誣告同
    仁、百姓，一年到頭訴控不斷，自持法官身份特殊，目空一
    切，不接受一點公務員之應有約束，並以控告為升官發財之
    道，在司法界無人不知不（應為無之誤）人不曉‧‧‧實乃
    國家之最大不幸‧‧‧祈盼諸公不要以事小，法官難治，而
    放過知法玩法，不守法之惡法官，那就是老百姓和國家的不
    幸了」等情節，致監察院據其陳情狀而於八十二年一月十五
    日以監台院調字第○一二五號函請司法院查明見復。案經
    丙○○訴請偵辦，因認甲○○涉犯刑法第一百六十九條之誣
    告罪嫌。
二、公訴人認上訴人即被告甲○○涉犯誣告罪嫌，係以：被告甲
    ○○固坦承其係台中高分院人事室主任，於八十一年十二月
    二十一日具陳情狀向監察院檢舉該院庭長偽報學歷及出生年
    月日及於陳情狀敘載前開丙○○「不務正業‧‧‧常常亂控
    濫告‧‧‧挑撥同仁控長官‧‧‧誣告同仁、百姓，一年到
    頭訴控不斷‧‧‧不接受一點公務員之應有約束，並以控告
    為升官發財之道‧‧‧祈盼諸公不要‧‧‧放過知法玩法，
    不守法之惡法官‧‧‧」等語不諱，惟否認有誣告之犯意，
    辯稱「丙○○告莊彭年、司法大廈興建委員會，這些大家都
    知道的，開會時也說你們想當司法官要經過考試，考不上是
    你們祖先無德，上級（隱其姓名，以免曝光無辜受害，故以
    上級代之）視察也當場給他刮鬍子，說他那裡去了，怎麼開
    會這麼晚沒有來，我是舉發不是誣告」云云。然查前開事實
    業據被害人丙○○指述綦詳，並有上開被告所具之陳情狀影
    本一份附卷足憑，而另依卷附被告所提供丙○○告發莊彭年
    案及告發蕭仁正誣告案，前者係告發前台中高分院院長莊彭
    年乘坐該院院長座車至學校教書，認公車私用涉嫌貪污，經
    偵查結果認莊彭年固有乘坐院長座車至學校教書事實，但不
    涉及貪污；後者則以蕭仁正不滿審理民事事件之法官捏詞申
    告承辦法官枉法裁判，而認蕭仁正涉有誣告罪嫌，經確定判
    決認蕭仁正確有申告法官，但未具體指摘承辦法官有何違反
    法律規定而為裁判，不構成誣告罪；兩者均未虛構事實，難
    認被告係「誣告同仁百姓」、「一年到頭訴控不斷」。至被
    告辯稱丙○○開會時指責上級開會這麼晚沒來一節，縱屬非
    虛，但亦屬開會之禮儀問題，與上開陳情狀所稱「不接受公
    務員之應有約束」尚有不符，再者陳情狀內稱丙○○「不務
    正業」、「挑撥同仁控長官」、「以控告為升官發財之道」
    ，被告亦無法舉出具體事實以供查證，則純為虛妄無疑。按
    「公務員應誠實清廉、謹慎勤勉，不得有驕恣貪惰‧‧‧足
    以損失名譽之行為」，公務員服務法第五條定有明文；且公
    務員懲戒法第二條亦規定公務員有違法、廢弛職務或其他失
    職行為，應受懲戒。依被告之上開陳情狀所述情節，若屬實
    ，則任何公務員均已違反公務員服務法之規定，須受懲戒，
    監察院應依公務員懲戒法第十八條規定移送公務員懲戒委員
    會審議。被告在司法機關久任人事室主任，應知敬業與清操
    為司法官之聲譽及形象之所繫，其與丙○○有同事之誼，於
    公、於私之事雖難免意見相左，然攸關公務員操行之是非究
    不能不分，竟於檢舉丙○○學歷、出生年月日不實案之陳情
    狀，虛構影響司法官敬業與清廉之情節，意圖使丙○○受懲
    戒甚明，其辯稱無誣告犯意，乃諉卸之詞，不足採信，被告
    犯行洵堪認定等為其論據。訊據被告甲○○否認有誣告之犯
    意，辯稱：其在陳情狀所寫的都是事實，並無誣告等語。
三、本件檢察官起訴係以被告甲○○「‧‧‧而於‧‧‧八十一
    年十二月廿一日書寫陳情狀檢附有關丙○○之職員資料表‧
    ‧‧向監察院檢舉丙○○偽造虛報學歷及出生年月日等情，
    其明知‧‧‧竟意圖使丙○○受懲戒處分，而在其陳情狀內
    虛構事實，稱‧‧‧」，係指被告甲○○利用檢舉之機會，
    並於陳情狀內虛構事實而有誣告犯行，是該「向監察院檢舉
    丙○○偽造虛報學歷及出生年月日」，自非檢察官起訴被告
    誣告之範圍，此另觀起訴書「證據並所犯法條欄」記載：「
    ‧‧‧被告‧‧‧竟於檢舉丙○○學歷、出生年月日不實案
    之陳情狀，虛構影響司法官敬業與清廉之情節，意圖使丙○
    ○受懲戒甚明‧‧‧」等語，亦可知本件檢察官起訴被告甲
    ○○涉犯誣告罪嫌部分，並不包括被告甲○○「向監察院檢
    舉丙○○偽造虛報學歷及出生年月日」該部分，合先敘明。
四、次按「刑法第一百八十條（註：即現行刑法第一百六十九條
    ）第一項之誣告罪，以意圖他人受刑事或懲戒處分，向該管
    公務員誣告為構成要件，故該項犯罪，不特須指出其具體事
    實，足以使人受刑事或懲戒處分，且須明知其為虛偽，具有
    故意構陷之情形始能成立，如對於事實有所誤認，即缺乏此
    種意思條件，自難令負誣告責任」（最高法院22年上字第33
    68號判例意旨參照）。次按刑法誣告罪之誣告行為乃係向該
    管公務員或官署申述虛偽之犯罪事實或應受懲戒之事實，並
    請求為訴追、處罰或懲戒之謂，故行為人之虛偽申告必須具
    有相當程度之具體事實內容，而足以令人涉嫌犯罪或涉嫌違
    紀者，始足當之，如僅係以評論性語句作抽象性攻詰、指摘
    甚或謾，則尚難認係捏造具體事實誣告。經查：公訴意旨
    以被告於其陳情狀內記載告訴人丙○○「整天不務正業，言
    行更為粗暴，自認身份特殊不要錢（現在特嗅不要而矣），
    什麼都不怕，我行我素，開庭罵百姓、開會罵好人和長官，
    到處尋索小道消息，常常亂控濫告，造成事端，挑撥同仁控
    長官，誣告同仁、百姓，一年到頭訴控不斷，自持法官身份
    特殊，目空一切，不接受一點公務員之應有約束，並以控告
    為升官發財之道，在司法界無人不知不（應為無之誤）人不
    曉‧‧‧實乃國家之最大不幸‧‧‧祈盼諸公不要以事小，
    法官難治，而放過知法玩法，不守法之惡法官，那就是老百
    姓和國家的不幸了」等情節，而認被告涉有誣告罪嫌。然觀
    之被告於陳情狀所載之上開詞語內容，並無關於告訴人整天
    如何的不務正業，言行更為粗暴，自認身份特殊不要錢（現
    在特嗅不要而矣），什麼都不怕，我行我素，及開庭如何罵
    百姓、開會罵好人和長官，到處尋索小道消息，常常亂控濫
    告，造成事端，挑撥同仁控長官，誣告同仁、百姓，一年到
    頭訴控不斷，暨如何自持法官身份特殊，目空一切，不接受
    一點公務員之應有約束，並以控告為升官發財之道‧‧‧等
    等之具體事實，尚難認公訴意旨所指之被告於陳情狀中所載
    之上開詞語內容已達於指出具體事實之程度，充其量僅係以
    評論性語句作抽象性攻詰、指摘甚或謾，被告既未指出具
    體事實內容，揆之前開判例意旨及說明，自難以誣告罪相繩
    。原審未查，遽對被告論罪科刑，自有未當，檢察官上訴意
    旨略稱：原審量刑過輕且緩刑之宣告不當，為無理由，被告
    上訴意旨否認有誣告犯行，指摘原判決不當，為有理由，自
    應由本院將原判決撤銷，另以不能證明被告犯罪，而為被告
    無罪之諭知。
據上論結，應依刑事訴訟法第三百六十九條第一項前段、第三百
六十四條、第三百零一條第一項，判決如主文。
本案經檢察官乙○○到庭執行職務。
中    華    民    國    95    年    5     月    18    日
               刑事第四庭  審判長法  官  洪  耀  宗
                                 法  官  劉  登  俊
                                 法  官  江  德  千
上列正本證明與原本無異。
檢察官得上訴。
被告不得上訴。
如不服本判決應於收受送達後十日內向本院提出上訴書狀，其未
敘述上訴之理由者並得於提起上訴後十日內向本院補提理由書（
均須按他造當事人之人數附繕本）。
                                 書記官  吳  麗  琴
中    華    民    國    95    年    5     月    18    日
                                                      Ｆ


司法院資訊處製作；財團法人民間司法改革基金會備份。
